【裁判字號】    98,訴,709
【裁判日期】    980630
【裁判案由】    分割共有物
【裁判全文】
臺灣臺中地方法院民事判決               98年度訴字第709號
原      告  甲○○
訴訟代理人  乙○○
被      告  丁○○
            丙○○
上列當事人間請求分割共有物事件，本院於民國98年6月16日言
詞辯論終結，判決如下：
    主  文
兩造共有坐落台中市○區○○○段9-75地號土地應予變價，變賣
所得價金按原告甲○○，被告丁○○、丙○○各三分之一之比例
分配之。
訴訟費用新臺幣玖仟陸佰柒拾伍元由原告甲○○，被告丁○○、
丙○○各負擔三分之一。
    事實及理由
一、原告起訴主張：坐落台中市○區○○○段9-75地號、地目田
    、面積54平方公尺土地（以下簡稱系爭土地），為兩造所共
    有，每人應有部分各3分之1。系爭土地之共有人間雖曾經調
    解，但無法達成協議分割，復未訂立不分割契約，又無不能
    分割之情事，爰請求裁判分割該共有之土地。又因系爭土地
    鄰近之訴外人即原告之母吳江玉女所有之同段9-160地號土
    地及原告所有之同段9-172地號土地上建造有吳江玉女所有
    之同段7637建號建物及其增建部分，該建物前方係由面臨台
    中市○○路之前門進出，建物後方之後門處面臨系爭土地，
    然因被告以鐵皮圍牆包圍系爭土地，致原告無法由後門進出
    ；如將附圖所示編號B所示部分土地分歸原告所有，可使原
    告方便由後門對外出入等語。並聲明：兩造共有坐落台中市
    西區○○○段9-75地號、地目：田、面積54平方公尺之土地
    應分割為：如附圖所示編號A、C部分面積36平方公尺之土地
    由被告丁○○、丙○○取得；編號B部分面積18平方公尺之
    土地由原告取得。
二、被告則以：不同意原告之分割方案，系爭土地為畸零地，如
    再行分割，即無經濟價值及效用，應以變價分割為宜。系爭
    土地原為被告與訴外人即被告之胞弟賴坤錫所共有，其上原
    來即圍有鐵皮圍牆，嗣賴坤錫始將其土地應有部分賣與原告
    。且原告所有之同段9-172地號土地上所興建之增建建物係
    屬違章建築，並占用系爭土地。倘前開9-172地號土地未有
    增建建物，同段7637建號之建物後方即尚有空地等語，資為
    抗辯。並聲明：原告之訴駁回。
三、本院得心證之理由：
（一）按除因物之使用目的不能分割或契約訂有不分割之期限者
      外，各共有人得隨時請求分割共有物；又分割之方法不能
      協議決定者，法院得因任何共有人之聲請，命為左列之分
      配：一、以原物分配於各共有人。二、變賣共有物，以價
      金分配於各共有人，民法第823條第1項、第824條第2項分
      別定有明文。查系爭土地為兩造所共有，應有部分如附表
      所示，其使用分區編定為第二種住宅區，該筆土地依其使
      用目的並無不能分割之情事，且兩造間亦無不分割之約定
      ，而渠等無法協議分割等事實，業據原告提出該筆土地之
      登記謄本及地籍圖謄本、調解不成立證明書、台中市政府
      都市計畫土地使用分區證明書各1件為證，且為被告所不
      爭執，應屬實在；原告請求將系爭土地為裁判分割，於法
      核無不合，應予准許。
（二）次按裁判分割共有物，屬形成判決，法院定共有物之分割
      方法，固應斟酌當事人之聲明、共有物之性質、經濟效用
      及全體共有人之利益等，而本其自由裁量權為公平合理之
      分配，但並不受當事人聲明、主張或分管約定之拘束；又
      共有物分割應審酌共有人之應有部分比例，各共有人之意
      願，各共有人間有無符合公平之原則及整體共有人之經濟
      利益等因素為通盤考量，以求得最合理之分割方法。經查
      ：系爭土地之面積為54平方公尺，地形接近三角形，目前
      為空地，圍設有圍牆，此有前述土地登記謄本及地籍圖謄
      本在卷可參，並經本院現場勘驗屬實，有本院勘驗筆錄在
      卷可憑。該筆土地面積甚小，若依各共有人之應有部分再
      予細分，各共有人分得之土地將僅有18平方公尺，顯然過
      於狹小，難以整體利用，且該分割結果，勢將破壞地形之
      完整性，系爭土地之利用價值必然更為減損，故原物分割
      ，並不妥適。原告雖主張鄰近之同段9-160地號、9-172地
      號土地上已建造其母吳江玉女所有之同段7637號建物及其
      增建部分（即門牌台中市○○路135號建物），系爭建物
      後門面臨系爭土地，因系爭土地上設有圍牆，致原告無法
      經由前開建物後門出入云云。惟查，經本院現場勘驗結果
      ，上開門牌135號建物住戶如由後門出入，目前可經由同
      段9-171地號土地即門牌台中市○○路133號建物後門口之
      可容人通行之通道出入，並可通往台中市○○路1021巷道
      路，並非不能出入，此有本院勘驗筆錄及原告提出之現場
      照片可稽，且原告並未陳稱鄰地所有人有拒絕供原告家人
      通行之情事；況原告亦陳稱同段7637建號建物之前門面臨
      台中市○○路等語，則該建物可由前門通往道路，並無非
      必須由後門位置出入之情形，是原告據前揭理由請求原物
      分配附圖編號Ｂ部分土地，尚難憑採。又如採原告主張之
      分配方法，原告固得享有得與其所有同段9- 170地號土地
      合併使用及便利由後門通行道路之利益，惟將致系爭土地
      零碎化，被告2人僅能各分得18平方公尺之畸零地，對被
      告及土地整體價值甚為不利。是本院審酌為能發揮系爭土
      地之經濟效能，且兼顧共有人之意願即占應有部分3分之2
      之多數共有人均主張變價分割，並追求全體共有人之最大
      經濟上利益，本院認為系爭土地不宜為原物分割，而應予
      變價分割，將價金依共有人應有部分各三分之一之比例分
      配予兩造，較屬適當。爰判決如主文第一項所示。
（三）末按分割共有物之訴，本質上並無訟爭性，兩造本可互換
      地位，由任一共有人起訴請求分割，均無不可。本件原告
      起訴雖於法有據，但被告之應訴實因訴訟性質所不得不然
      ，本院認為訴訟費用由敗訴當事人負擔，顯失公平，而應
      由兩造依其應有部分之比例分擔，較為公允，並確定訴訟
      費用額如附表一所示，爰諭知如主文第二項所示。
四、訴訟費用負擔之依據：民事訴訟法第80條之1。
中    華    民    國    98    年     6    月    30    日
                  民事第一庭    法  官  張瑞蘭
 附表一：訴訟費用明細
┌─────────────┬─────────────┬──────────┐
│項                  目    │    金    額（新台幣）    │   備         註    │
├─────────────┼─────────────┼──────────┤
│第一審裁判費              │        7,050元           │                    │
├─────────────┼─────────────┼──────────┤
│第一審測量鑑定費用        │        2,400元           │                    │
├─────────────┼─────────────┼──────────┤
│第一審地籍圖謄本費用      │          225元           │                    │
├─────────────┼─────────────┼──────────┤
│共                  計    │        9,675元           │                    │
└─────────────┴─────────────┴──────────┘
正本係照原本作成。
如對本判決上訴，須於判決送達後20日內向本院提出上訴狀。
中    華    民    國    98    年     6    月    30    日
                                書記官


司法院資訊處製作；財團法人民間司法改革基金會備份。
